【裁判字號】    99,訴,82
【裁判日期】    990611
【裁判案由】    返還不當得利
【裁判全文】
臺灣臺北地方法院民事判決                99年度訴字第82號
原      告  乙○○○
訴訟代理人  甲○○
被      告  丙○○
上列當事人間請求返還不當得利事件，本院於民國99年5月25日
言詞辯論終結，判決如下：
    主  文
被告應給付原告新臺幣貳拾陸萬伍仟元。
原告其餘之訴駁回。
訴訟費用由被告負擔二分之一，餘由原告負擔。
本判決第一項得假執行。
原告其餘假執行之聲請駁回。
    事實及理由
一、原告起訴主張：
  (一)被告於民國（下同）92年7月11日起至97年5月16日止，為門
    牌號碼臺北縣中和市○○街387之3號即4樓房屋（下稱系爭
    房屋）之所有權人，而伊係同址387之2號即3樓房屋之所有
    權人，被告明知系爭房屋之頂樓平台為該公寓區分所有權人
    全體（包含原告）所共有，詎被告未得全體區分所有權人之
    同意，逕將頂樓平台之違章建物即雅房共6間（下稱系爭增
    建物）出租予他人收取租金，每間雅房每月租金新臺幣（下
    同）7,000元，且於3樓通往4樓之通路裝設鐵門，以排除其
    他區分所有權人之使用收益。雖被告曾於95年2月21日將系
    爭房屋移轉登記予訴外人王逸雲（以下逕稱其名），惟王逸
    雲於同年7月14日已將系爭房屋移轉登記予被告，被告就系
    爭增建物僅有5個月未使用收益，是被告自92年7月11日起至
    97年5月16日止，受有相當於租金之不當得利達53個月（4年
    10個月扣除5個月，共計53個月），金額合計為2,226,000元
    （計算式：6×7,000元×53月＝2,226,000元），而伊就頂
    樓平台有4分之1使用權，被告自應返還4分之1之相當於租金
    之不當得利與伊。雖被告多次於審判期日辯稱系爭增建物之
    出租事宜均由其夫陳懷祥（已歿，以下逕稱其名）處理，其
    對此毫無所悉，然被告於94年間先因系爭房屋及系爭增建物
    漏水致損壞鄰房事件，經臺灣板橋地方法院94年度訴字第13
    66號判決敗訴確定，繼於95年8月3日收受臺北縣政府95年8
    月2日北府工拆字第095003 0917號函告知其有事實上處分權
    之頂樓平台增建物為違章建物，由此觀之，被告所辯俱不符
    實。為此，爰依民法第179條規定，請求被告返還不當得利
    等語。
  (二)聲明：1.被告應返還原告556,500元。2.願供擔保，請准宣
    告假執行。
二、被告答辯以：
    伊配偶陳懷祥前於79年間購買系爭房屋，並於同年4月20日
    辦妥所有權移轉登記，嗣於92年7月11日以夫妻贈與為原因
    ，將系爭房屋移轉登記予伊，伊已於97年間將系爭房屋出售
    予訴外人吳志國。又系爭房屋所在大樓係4層樓建物，頂樓
    平台於陳懷祥買受系爭房屋時即有系爭增建物，並隔成6間
    雅房出租予他人使用。系爭房屋雖於92年間移轉登記給伊，
    惟伊均未插手系爭增建物出租之事情，房屋出租均由陳懷祥
    處理，伊對於出租與何人及租金多少均不知情，伊並未收取
    任何租金。至原告主張頂樓平台應為全部住戶共有，4樓住
    戶無專用使用權，但陳懷祥購買系爭房屋當時，通往頂樓的
    樓梯就在系爭房屋裡，並無獨立出入口，由此可證明頂樓平
    台應該是4樓住戶專用，而非所有住戶共有等語置辯，並聲
    明：原告之訴駁回。
三、兩造對於下列事實：
    (一)原告於80年間購買門牌號碼臺北縣中和市○○街387之2號
      即3樓房屋，並於同年9月18日辦妥所有權移轉登記，嗣於
      97年5月16日以買賣為登記原因，將該房屋移轉登記予訴
      外人吳佩璇（以下逕稱其名）。
    (二)陳懷祥於79年間購買系爭房屋，嗣於92年7月11日以夫妻
      贈與為登記原因，將系爭房屋移轉登記予被告。
    (三)被告於95年間曾將系爭房屋出售予王逸雲，並於同年2月
      21日辦妥所有權移轉登記，嗣王逸雲於同年7月14日以買
      賣為登記原因，將系爭房屋移轉登記予被告，被告復於97
      年6月27日以買賣為登記原因，將系爭房屋移轉登記予吳
      志國（以下逕稱其名）。
    (四)吳佩璇於98年間在臺灣板橋地方法院對吳志國提起排除侵
      害訴訟（98年度訴字第1124號），請求吳志國拆除系爭建
      物，業獲勝訴判決。
    (五)系爭房屋所在樓房四樓並無公用樓梯可達系爭增建物，必
      須經過系爭房屋之屋內樓梯始能抵達，而該樓梯依前揭臺
      灣板橋地方法院判決認定，係陳懷祥之前前手鄭佐華（以
      下逕稱其名）所興建。
    均不加爭執，復有建物所有權狀、土地所有權狀、建物登記
    第2類謄本、土地登記第2類謄本、臺北縣中和地政事務所〈
    異動索引〉、臺灣板橋地方法院98訴字第1124號民事判決等
    在卷可稽（見本院98年度審訴字第6193號卷第10、12、17、
    18、19、49至52頁），堪信為真實。
四、得心證之理由
    原告以被告在取得系爭房屋所有權期間，未得系爭房屋所在
    公寓之其他住戶之同意，擅自將系爭增建物出租，獲得相當
    於租金之不當得利，主張依不當得利之法律關係請求被告返
    還按持分比例之不當得利，被告則否認之，並以前揭情詞置
    辯，是本件所應審究者，厥為：(一)系爭房屋之頂樓平台是否
    屬於4樓建物所有權人所專有？(二)系爭增建物於92年7月11日
    至97年5月15日間（即被告為所有權人期間），有無出租收
    益？被告有無獲得相當於租金之不當得利？原告得請求返還
    之不當得利為何？茲析述如下：
    (一)系爭房屋之頂樓平台是否屬於4樓建物所有權人所專有？
      1.查系爭房屋所在樓房1樓部分係於58年8月1日建築完成
        ，2至4樓部分於62年12月1日建築完成，並於65年1月15
        日取得使用執照，系爭增建物係鄭佐華所增建等事實，
        已為前揭臺灣板橋地方法院民事判決所認定，復為兩造
        所不爭執，衡以鄭佐華在興建系爭4層樓透天住宅時，
        既在系爭房屋內設置樓梯，顯然有意以室內樓梯取代室
        外公共樓梯以通往頂樓平台之功用，自難認該平台係供
        4樓之區分所有權人所專用，自非屬4樓建物所有權人所
        專有。
      2.按數人區分一建築物，而各有其一部分者，該建築物及
        附屬物之共同部分，推定為各共有人之共有，修正前民
        法第799條定有明文。又建物頂樓之屋頂平台，乃所以
        維護建築之安全與外觀，性質上不許分割而獨立為區分
        所有之客體，應由全體住戶共同使用，自係建物各樓層
        全體所有權人之共同部分，依民法第799條規定，應推
        定為建物各樓層之區分所有人所共有（最高法院84年度
        台上字第2683號判決意旨參照）。從而，系爭頂樓平台
        自應推定為建物各樓層之區分所有人所共有，而不以有
        公共樓梯可通達為必要，亦即系爭頂樓平台是否為全體
        區分所有人共有，應視其構造與功能而定，而與各區分
        所有人是否均得以便利使用收益者無涉。至於各區分所
        有人欲使用系爭頂樓平台時，應得請求系爭房屋（4樓
        ）所有人提供其屋內樓梯使用，亦即系爭4樓房屋所有
        人有義務容忍其他區分所有人使用其屋內樓梯，以通達
        系爭頂樓平台。
    (二)系爭增建物於92年7月11日至97年5月15日間（即被告為所
      有權人期間），有無出租收益？被告是否受有相當於租金
      之不當得利？原告得請求返還之不當得利為何？
      1.原告主張被告未得全體區分所有權人同意，逕將系爭增
        建物出租予他人收取租金，每間每月租金7,000元，固
        提出2份房屋租賃契約書為證，惟其中1份房屋租賃契約
        書（見本院審訴卷第29至36頁）之租賃期限係自90年10
        月23日至91年10月23日，非在原告所請求之期間內，自
        難採為被告出租系爭增建物之證據。另1份房屋租賃契
        約書（見本院審訴卷第37至43頁）之租賃標的為系爭增
        建物515室，租賃期限自93年3月6日至94年3月5日，租
        金每月7,000元，被告於本院98年12月22日言詞辯論時
        ，自認證物10租賃契約書應是其先生（指陳懷祥）出租
        雅房（即系爭增建物）給客人所簽的契約書，被告亦自
        認系爭增建物都由陳懷祥負責出租事宜，是認此份房屋
        租賃契約書應為陳懷祥與房客所簽訂無誤。又被告從未
        爭執系爭增建物於原告所指期間有出租之情形，從而，
        堪認系爭增建物於92年7月11日至97年5月15日期間，應
        有出租收益之事實。
      2.按無法律上之原因而受利益，致他人受損害者，應返還
        其利益，民法第179條前段定有明文；次按民法第818條
        所定各共有人按其應有部分，對於共有物之全部有使用
        收益之權。係指各共有人得就共有物全部，於無害於他
        共有人之權利限度內，可按其應有部分行使收益權而言
        。故共有人如逾越其應有部分之範圍使用收益時，即係
        超越其權利範圍而為使用收益，其所受超過利益，要難
        謂非不當得利（最高法院55年台上字第1949號判例要旨
        參照）。查，被告與原告於92年7月11日至95年2月20日
        、95年7月14日至97年5月15日間，分別為系爭房屋及3
        樓房屋所有權人，渠就系爭房屋所在土地應有部分各為
        4分之1，此有卷附土地登記謄本可稽，則各共有人就系
        爭頂樓平台之應有部分比例，應依共有人對於土地之比
        例計之，即兩造於當時之應有部分各為4分之1。被告既
        將系爭增建物供自己或交由其配偶陳懷祥出租收益，被
        告自受有相當於租金之利益，則被告超越其權利範圍使
        用收益系爭屋頂樓平台部分，即屬侵害他共有人之權利
        ，其逾越應有部分為使用收益，所受超過之利益，即為
        不當得利。雖被告辯稱原告曾找人阻擋在系爭房屋之樓
        梯，伊根本不敢使用系爭增建物，惟為原告所否認，且
        系爭增建物既在被告所有支配下，其自得使用受益，即
        受有相當於租金之不當得利。
      3.末按「當事人已證明受有損害而不能證明其數額或證明
        顯有重大困難者，法院應審酌一切情況，依所得心證定
        其數額。」民事訴訟法第222條第2項定有明文。本件被
        告於92年7月11日至95年2月20日、95年7月14日至97年5
        月15日間，無權占有系爭房屋頂樓平台而受有利益，致
        使原告受有損害，已如前述。惟系爭增建物實際出租及
        租金收取之情形，究非原告所能知悉，證明亦顯有重大
        困難，則揆諸前揭法條，本院自應審酌一切情形，依心
        證定其數額。準此，本院核以系爭增建物之面積共123.
        24平方公尺（見前揭臺灣板橋地方法院判決，本院審訴
        卷第49頁）、有出租之情形、及其中1間515室於93至94
        年間之租金每月7,000元，系爭增建物位於臺北縣中和
        市○○街，距離捷運站僅需約5分鐘路程，附近有市○
        ○○○道路，生活機能良好等情，認被告於92年7月11
        日至95年2月20日、95年7月14日至97年5月15日間，每
        月收受相當租金之利益，平均應為20,000元。則依兩造
        各有4分之1應有部分之比例計算，被告應返還原告每月
        5,000元之利益，據此計算原告所請求之53個月之不當
        得利，被告應給付原告265,000元（計算式：5,000元×
        53＝265,000元）。
五、綜上所述，原告依不當得利之法律關係，請求被告給付265,
    000元，洵屬正當，應予准許；逾此範圍即屬無理由，應予
    駁回。又原告請求被告給付至97年5月16日之不當得利，惟
    原告於97年5月16日已非3樓房屋之所有權人，其請求被告返
    還當日之不當得利即屬無理由，應予駁回。再原告陳明願供
    擔保，聲請宣告假執行，經核原告勝訴部分，所命給付之金
    額未逾500,000元，應依職權宣告假執行，至原告敗訴部分
    ，其假執行之聲請，因訴之駁回而失所附麗，不應准許。
六、本件事證已臻明確，兩造其餘攻擊防禦方法及舉證，與判決
    結果已不生任何影響，不另贅論，附此敘明。
七、結論，本件原告之訴一部有理由、一部無理由，並依民事訴
    訟法第79條、第389條第1項第5款規定，判決如主文。
中    華    民    國    99    年     6    月    11    日
                  民事第一庭    法  官  林春鈴
以上正本係照原本作成。
如對本判決上訴，須於判決送達後20日內向本院提出上訴狀。
中    華    民    國    99    年     6    月    11    日
                                書記官  潘惠敏

司法院資訊處製作；財團法人民間司法改革基金會備份。
